臺灣基隆地方法院刑事判決　
111年度金訴字第225號
公  訴  人  臺灣基隆地方檢察署檢察官
被      告  賴明德


上列被告因違反洗錢防制法等案件，經檢察官提起公訴（111年
度偵字第2312號），本院判決如下：
    主  文
賴明德無罪。
    事實及理由
一、公訴意旨略以：被告賴明德可預見金融機構帳戶係個人理財
    之重要工具，為個人財產、信用之重要表徵，如交予他人使
    用，有供作財產犯罪用途之可能，仍基於幫助詐欺取財及幫
    助洗錢之不確定故意，於民國110年9月26日22時17分許前某
    不詳時間，在不詳地點，以不詳方式將其所申辦之台北富邦
    商業銀行帳號000-00000000000000號帳戶（下稱「台北富邦
    銀行帳戶」）之提款卡及密碼，交付與真實姓名年籍不詳之
    詐欺集團成員。嗣該集團成員取得本案帳戶後，即與其他詐
    欺集團成員共同意圖為自己不法之所有，基於詐欺取財、洗
    錢之犯意聯絡，於110年9月26日18時45分許致電被害人王嘉
    瑜，佯裝為「基督教芥菜種會」人員，並誆稱：因系統異常
    導致每月捐款誤設為新臺幣（下同）5,000元，若欲取消自
    動扣款須依指示操作云云，致王嘉瑜陷於錯誤，而於同日22
    時17分許、同日22時18分許，匯款4萬9,986元、4萬9,987元
    至上開帳戶內，並旋遭真實姓名年籍不詳之詐騙集團成員提
    領，而以此方式隱匿、掩飾犯罪所得之來源、去向，嗣經王
    嘉瑜察覺有異報警處理，為警循線查獲。因認被告涉犯刑法
    第30條第1項前段、同法第339條第1項之幫助詐欺取財及刑
    法第30條第1項前段、洗錢防制法第14條第1項之幫助洗錢罪
    嫌等語。
二、按犯罪事實應依證據認定之，無證據不得認定犯罪事實；不
    能證明被告犯罪者，應諭知無罪之判決，刑事訴訟法第154
    條第2項、第301條第1項分別定有明文。復按事實之認定，
    應憑證據，如未能發現相當證據，或證據不足以證明，自不
    能以推測或擬制之方法，為裁判基礎；且認定不利於被告之
    事實須依積極證據，苟積極證據不足為不利於被告事實之認
    定時，即應為有利於被告之認定；另認定犯罪事實所憑之證
    據，雖不以直接證據為限，間接證據亦包括在內，然而無論
    直接證據或間接證據，其為訴訟上之證明，須於通常一般之
    人均不致有所懷疑，而得確信其為真實之程度者，始得據為
    有罪之認定，倘其證明尚未達到此一程度，而有合理之懷疑
    存在，無從使事實審法院得為有罪之確信時，即應由法院諭
    知被告無罪之判決（最高法院40年台上字號第86號、30年上
    字第816號、76年台上字第4986號分別著有判決可資參照）
    。　　
三、公訴意旨認被告涉有前開犯行，無非以被告之供述、證人即
    被害人王嘉瑜於警詢時之證述、被害人提供之手機來電紀錄
    、網路銀行匯款紀錄截圖、被害人名下第一商業銀行帳戶存
    摺封面及交易明細影本、被告之台北富邦銀行帳戶客戶基本
    資料暨歷史交易明細查詢結果及台北富邦商業銀行股份有限
    公司基隆分行111年6月1日北富銀基隆字第1110000078號函
    暨所附之交易明細、網路銀行申請資料等件資為論據。
四、訊據被告固不否認上揭台北富邦商業銀行帳號000-00000000
    000000號帳戶為其所申辦，惟堅決否認有何幫助詐欺、幫助
    洗錢犯行，辯稱：伊因103年間向地下錢莊借6萬元，約定幾
    天就要還款1次，1次要還6、7000元，當時地下錢莊的人要
    伊提供提款卡及密碼，要伊還錢的時候，就直接還款到伊所
    提供的帳戶內，伊就把上開台北富邦銀行的提款卡交給錢莊
    的人，後來有次伊存了6000元左右進去，因為欠稅金，結果
    被扣押，錢莊的人就說該帳戶不能用，因為錢會被扣押走，
    所以後來就直接來找伊收錢，伊有要求錢莊的人把提款卡還
    給伊，但對方一直推託，說會把提款卡剪掉，伊因為做生意
    ，開滷肉飯的小吃店，生意一直很忙，就忘了這件事，而這
    個帳戶伊也一直沒有使用等語。經查：
(一)按關於「人頭帳戶」之取得，可分為「非自行交付型」及「
    自行交付型」2種方式。前者，如遭冒用申辦帳戶、帳戶被
    盜用等；後者，又因交付之意思表示有無瑕疵，再可分為無
    瑕疵之租、借用、出售帳戶，或有瑕疵之因虛假徵才、借貸
    、交易、退稅（費）、交友、徵婚而交付帳戶等各種型態。
    面對詐欺集團層出不窮、手法不斷推陳出新之今日，縱使政
    府、媒體大肆宣導各種防詐措施，仍屢屢發生各種詐騙事件
    ，且受害人不乏高級知識、收入優渥或具相當社會經歷之人
    。是對於行為人單純交付帳戶予他人且遭詐欺集團利用作為
    詐騙工具者，除非係幽靈抗辯，否則不宜單憑行為人係心智
    成熟之人，既具有一般知識程度，或有相當之生活、工作或
    借貸經驗，且政府或媒體已廣為宣導詐欺集團常利用人頭帳
    戶作為其等不法所得出入等事，即以依「一般常理」或「經
    驗法則」，行為人應可得知銀行申辦開戶甚為容易，無利用
    他人帳戶之必要，或帳戶密碼與提款卡應分別保存，或不應
    將存摺、提款卡交由素不相識之人，倘遭不法使用，徒增訟
    累或追訴危險等由，認定其交付帳戶予他人使用，必定成立
    幫助詐欺及洗錢犯行；而應綜合各種主、客觀因素及行為人
    個人情況，例如行為人原即為金融或相關從業人員、或之前
    有無相同或類似交付帳戶之經歷，甚而加入詐欺集團、或是
    否獲得顯不相當之報酬、或於交付帳戶前特意將其中款項提
    領殆盡、或已被告知係作為如地下博奕、匯兌等不法行為之
    用、或被要求以不常見之方法或地點交付帳戶資料等情，來
    判斷其交付帳戶行為是否成立上開幫助罪。且「交付存摺、
    提款卡」與「幫助他人詐欺及洗錢」不能畫上等號，又「不
    確定故意」與「疏忽」亦僅一線之隔，自應嚴格認定（最高
    法院111年度台上字第1075號判決意旨參照）。
(二)上開台北富邦商業銀行帳號000-00000000000000號為被告所
    申設，而被害人王嘉瑜於110年9月26日18時45分許接詐欺集
    團成員來電佯裝為「基督教芥菜種會」人員，並誆稱：因系
    統異常導致每月捐款誤設為5,000元，欲取消自動扣款須依
    指示操作，致王嘉瑜陷於錯誤，而於同日22時17分許、同日
    22時18分許，匯款4萬9,986元、4萬9,987元至上開台北富邦
    銀行帳戶內等節，為被告所不爭執，且據證人即被害人王嘉
    瑜於警詢中證述明確（111年度偵字第2312號卷第11-12頁）
    ，並有被害人提供之手機來電紀錄、網路銀行匯款紀錄截圖
    、被害人名下第一商業銀行帳戶存摺封面及交易明細影本、
    被告之台北富邦銀行帳戶客戶基本資料暨歷史交易明細查詢
    結果及台北富邦商業銀行股份有限公司基隆分行111年6月1
    日北富銀基隆字第1110000078號函暨所附之交易明細、網路
    銀行申請資料等件在卷可稽（同上偵卷第13-31、第85-89頁
    ），堪認被告申設之上開台北富邦銀行帳戶帳戶，確經詐欺
    集團成員用以充作詐欺本案被害人之工具無訛。
(三)檢察官固提出台北富邦商業銀行股份有限公司基隆分行111
    年6月1日北富銀基隆字第1110000078號函暨所附之交易明細
    、網路銀行申請資料（同上偵卷第83-89頁），主張上開台
    北富邦銀行帳戶於被害人匯款前，曾於110年9月26日20時26
    分許出現1筆5元轉帳紀錄，且該筆交易完成後，帳戶餘額僅
    存32元，顯係詐欺集團取得帳戶資料後為確認帳戶是否能正
    常使用而進行測試，且該帳戶於110年8月1日至同年9月26日
    20時26分許之間，未有任何交易紀錄，且未曾申請補發提款
    卡、存摺，與一般幫助詐欺之犯嫌，多將久未使用、存款所
    剩無幾之帳戶交付詐騙集團成員使用之情相同。惟，被告以
    前詞置辯，經本院函詢台北富邦銀行提供上開帳戶之歷史交
    易明細等資料後，可知被告於101年5月23日開戶後，於
　　103年9月起至104年3月間，確有每隔約10日左右，有7000至
    8000元存入或匯入帳戶之紀錄，且入帳後當日或數日內即遭
    領出，其中數筆匯款，並註記匯款人為「賴明德」（即被告
    ），迄至104年3月31日帳戶內存款5879元遭扣押後，該帳戶
    即未再使用而有交易情形，直至110年9月26日始有5元匯出
    測試紀錄，有台北富邦商業銀行股份有限公司基隆分行111
    年7月12日北富銀基隆字第111000090號函暨所附交易明細、
    法務部行政執行署宜蘭分署執行命令可稽（本院卷第23-48
    頁），並佐以地下錢莊放貸金錢收取高利本屬非法行為，其
    要求被告提供帳戶提款卡以規避查緝，亦屬合理，從而，足
    認被告辯稱其於103年間因向地下錢莊借錢，因地下錢莊要
    求，始將上開帳戶提款卡交給對方，以利償還款項，後因帳
    戶的存款因欠稅會被扣押，始未再存入該帳戶內進行償還等
    詞，應非子虛；再者，被告辯稱：伊因忙於滷肉飯生意，所
    以才相信地下錢莊人員說會把提款卡剪掉，而未去辦理掛失
    乙節，亦有台北富邦商業銀行股份有限公司基隆分行111年8
    月30日北富銀基隆字第1110000106號函復被告上開台北富邦
    銀行帳戶自申設後，亦無存摺、提款卡之掛失、補發紀錄可
    查（本院卷第85頁）及財政部稅務入口網營業人營業登記紀
    錄（負責人：賴明德；營業人名稱：半桶水滷肉飯；設立日
    期：98年8月21日；營業狀況：營業中；本院卷第87-90頁）
    可稽，益徵被告上開所言，堪可採信。是以上揭情形觀之，
    被告交付上開台北富邦銀行帳戶提款卡予他人，顯係為了匯
    款償還自己債務之目的，非為幫助詐欺集團成員遂行詐欺、
    洗錢犯行甚明；且被告係於103年間交付上開帳戶之存款卡
    ，主觀上難以預見該帳戶於相隔數年後，會將遭他人不法使
    用，無法認定被告主觀上有何幫助詐欺取財、幫助一般洗錢
    之犯意或不確定故意。
五、綜上所述，本院審酌檢察官所舉事證，並未達於通常一般之
    人均不致有所懷疑，而得確信被告涉有前揭犯行之程度，尚
    有合理之懷疑存在，揆諸首揭說明，依「罪證有疑，利於被
    告」原則，應為有利於被告之認定。本件犯罪因屬不能證明
    ，自應為被告無罪之諭知，以昭審慎。
據上論斷，應依刑事訴訟法第301條第1項，判決如主文。
本案經檢察官陳筱蓉提起公訴，檢察官張長樹到庭執行職務。
中　　華　　民　　國　　111 　年　　10　　月　　12　　日
              刑事第五庭審判長法  官  吳佳齡
                              法  官  鄭虹眞  
                              法  官  周霙蘭
以上正本證明與原本無異。
如不服本判決應於收受送達後20日內向本院提出上訴書狀，並應
敘述具體理由；其未敘述上訴理由者，應於上訴期間屆滿後20日
內向本院補提理由書(均須按他造當事人之人數附繕本) 「切勿
逕送上級法院」。
中　　華　　民　　國　　111 　年　　10　　月　　12　　日
                              書記官  洪儀君